【裁判字號】    89,上訴,969
【裁判日期】    890925
【裁判案由】    偽造文書
【裁判全文】
臺灣高等法院臺南分院刑事判決           八十九年度上訴字第九六九號 Ｃ
      上  訴  人  臺灣嘉義地方法院檢察署檢察官
      上  訴  人
      即  被  告  丙○○○
      選任辯護人  林  崑  地
      上  訴  人
      即  被  告  丁  ○  ○
右上訴人因偽造文書案件，不服臺灣嘉義地方法院八十九年度訴字第九五號，中華民
國八十九年五月三十日第一審判決（起訴案號：臺灣嘉義地方法院檢察署八十九年度
偵緝字第二○、二三號，併辦案號：八十九年度偵字第三七二七號）提起上訴，本院
判決如左：
      主      文
原判決撤銷。
丙○○○共同行使偽造私文書，足以生損害於他人，處有期徒刑肆月，緩刑參年。
丁○○共同行使偽造私文書，足以生損害於他人，處有期徒刑參月，緩刑貳年。
附表兩紙支票背面偽造之「劉芳鄉」署押各壹枚沒收。
      事      實
一、丙○○○與丁○○係母女關係，丙○○○因需款週轉，分別依序於民國八十七年
    十二月廿七日及八十八年一月二十七日，在其經營位於嘉義縣朴子市內厝里八十
    七號檳榔攤內，持其預向其子即發票人黃炳欽（經檢察官處分不起訴確定）借得
    之付款人為台灣土地銀行儲蓄部、帳號二四四五─五號附表所示支票向乙○○借
    同面額之款項，嗣於八十八年三月廿七日，附表編號(2)之支票到期後，因乙○○
    極力要求需有丁○○之配偶劉芳鄉（經檢察官處分不起訴確定）於支票上背書擔
    保始同意延期清償，詎丙○○○逼不得已，竟與在場之丁○○基於犯意之聯絡，
    於上開時、地，未經劉芳鄉同意，即擅自冒用劉芳鄉之名義，推由丙○○○同時
    在附表兩紙支票背面偽造「劉芳鄉」之署押一枚以示劉芳鄉背書之意思，用以偽
    造背書之私文書後，隨即持以交付丁○○核對後推由丁○○當場轉交予乙○○收
    執，同時乙○○並將該附表編號(1)之支票讓予甲○○（即由甲○○先行於八十八
    年三月廿七日替丙○○○償還借款予乙○○），使丙○○○得以順利延緩返還上
    開借款，足以生損害於劉芳鄉、乙○○及甲○○。
二、案經乙○○訴請臺灣嘉義地方法院檢察署檢察官偵查起訴，暨甲○○訴請同署檢
    察官移請併辦。
      理      由
一、訊據上訴人即被告丙○○○僅承認未經被害人劉芳鄉之同意，自己於附表支票背
    面偽造被害人劉芳鄉名義之背書，並交由被告丁○○將附表支票轉交與被害人乙○○之事實，惟辯稱：被告丁○○係事後方知悉伊偽造被害人劉芳鄉名義之背書
    云云；被告丁○○則矢否認右揭犯行，辯稱：伊事後方知悉被告丙○○○偽造被
    害人劉芳鄉名義之背書云云。惟查：
（一）右揭事實，業據告訴人人乙○○、甲○○於偵審中指訴不移，並有附表支票及
      退票理由單各兩紙附卷可稽。
（二）被告丙○○○於偵審中亦自承向其子黃炳欽借得附表支票後，未經被害人劉芳
      鄉之同意，自己於附表支票背面同時偽造被害人劉芳鄉名義之背書，並交由被
      告丁○○將附表支票轉交與被害人乙○○之事實，核與被害人劉芳鄉及證人黃
      炳欽證述情節大致相符。又附表支票背面之「劉芳鄉」、「丙○○○」二署押
      ，以肉眼觀之，無論其筆跡、墨色均雷同，顯係同一人所為。經原審法院命被
      告丙○○○當庭書寫「劉芳鄉」、「丙○○○」之署押二遍，與附表支票背面
      「劉芳鄉」、「丙○○○」之署押比對，以肉眼核對結果，其筆跡確屬相同，
      足徵附表支票背面被害人劉芳鄉名義之背書，係被告丙○○○所為，至為灼然
      。
（三）被告丁○○雖辯稱：伊事後方知悉被告丙○○○偽造被害人劉芳鄉名義之背書
      云云，被告丙○○○亦附和其說。然被告丁○○於偵查中已自承：「（問：丙○○○要簽劉芳鄉名字時有無同意？）我有同意，我母親簽完後有拿給我看，
      我再交給乙○○，我跟他說是我先生簽的。」、「（問：有無經過妳先生劉芳
      鄉同意？）沒有」各等語（見八十九年度偵緝字第二一號偵查卷第十九頁反面
      ），是被告丁○○上開所辯及被告丙○○○亦附和其說，核屬卸責及迴護之詞
      ，均不足採信。
（四）綜上所述，本件事證明確，被告二人之犯行，均堪以認定。
二、核被告於附表支票背面偽造「劉芳鄉」署押之行為，依使用支票之習慣，乃用以
    表示背書之意思，故其在支票背面偽造「劉芳鄉」署押之行為，屬於偽造刑法第
    二百二十條以文書論之文書，應適用該法條後，依偽造私文書罪論處。是均係犯
    刑法第二百十六條、第二百十條之以行使偽造私文書罪論處。被告二人有犯意聯
    絡及行為分擔，均為共同正犯。渠等偽造「劉芳鄉」署押之行為，係偽造私文書
    之階段行為，偽造後復持以行使，偽造之低度行為應為行使之高度行為所吸收，
    均不另論罪，又被告同時同地為上揭偽造署押之行為，自屬接續犯而為包括一罪
    。原審因認被告犯行罪證明確予以論科固非無見，惟查附表編號(1)部分未及併案
    審理及於附表支票背面偽造署押之行為為以文書論之文書，原審判決未予論述，
    自有違誤，被告上訴意旨否認犯罪及檢察官循告訴人聲請認量刑過輕提起上訴，
    指摘原判決不當，雖無可取，然原判決既有可議，自應由本院將原判決撤銷改判
    。爰審酌被告二人之品行、犯罪之動機、目的、手段（分擔角色等）、所生危害
    、犯後於本院審理中已與告訴人和解等一切情狀，分別量處如主文所示之刑。末
    查被告丙○○○（八十二年犯毀損罪，判處有期徒刑陸月，緩刑二年，緩刑期滿
    緩刑宣告未經撤銷）、丁○○均未曾受有期徒刑以上刑之宣告，業據其等供承在
    卷，復有臺灣嘉義地方法院檢察署刑案資料查註紀錄表及台灣高等法院被告全國
    前案紀錄表各一份附卷可稽，其等所犯情節尚非嚴重，且已與告訴人達成民事和
    解，賠償損害，取得告訴人諒解，表示不再追究，亦有和解書影本附卷可稽，是
    經此科刑教訓，當知所警惕，信無再犯之虞，本院因認其所受宣告之刑，以暫不
    執行為適當，併分別宣告丙○○○緩刑三年、丁○○緩刑二年，以啟自新。
三、系爭兩紙支票背面之「劉芳鄉」署押各一枚，係偽造之署押，應依刑法第二百十
    九條宣告沒收。
四、至告訴人甲○○認被告持附表(1)之支票，透過乙○○之介紹，至告訴人住處，佯
    稱經商一時週轉困難，希望借其新台幣三十萬元，以濟燃眉之急，告訴人不知有
    詐如數借與，詎屆期提示竟遭退票，因認被告等涉有詐欺罪嫌。經查附表兩紙支
    票係丙○○○分別依序於民國八十七年十二月廿七日及八十八年一月二十七日，
    持向乙○○借同面額之款項，嗣於八十八年三月廿七日，附表編號(2)之支票到期
    後，因乙○○極力要求需有丁○○之配偶劉芳鄉（經檢察官處分不起訴確定）於
    支票上背書擔保始同意延期清償，詎丙○○○逼不得已，竟與在場之丁○○基於
    犯意之聯絡，於上開時、地，未經劉芳鄉同意，即擅自冒用劉芳鄉之名義，推由
    丙○○○同時在附表兩紙支票背面偽造「劉芳鄉」之署押一枚以示劉芳鄉背書之
    意思，用以偽造背書之私文書後，隨即持以交付丁○○核對後推由丁○○當場轉
    交予乙○○收執，同時乙○○並將該附表編號(1)之支票讓予甲○○等情，已據被
    告及告訴人等於本院八十九年八月十七日調查時供陳在卷，則被告丙○○○於向
    告訴人乙○○借款之初，並無冒用劉芳鄉名義背書之方式，亦無使告訴人乙○○
    陷於錯誤，此部分並經檢察官認被告二人犯罪嫌疑不足，惟因與偽造文書部分有
    裁判上一罪之牽連關係，故不另為不起訴之處分，有八十九年度偵緝字第二○、
    二三號起訴書在卷足憑，況查被告於本案審理中已與告訴人乙○○、甲○○兩人
    達成和解，並已按和解條件履行，告訴人等均不再追究，有和解書影本及筆錄在
    卷足憑，益徵被告無不法所有意圖，告訴人甲○○告訴移送併辦部分其詐欺罪嫌
    尚有不足，惟告訴意旨認此部分與前開論罪部分有裁判上一罪之牽連關係，爰不
    另為無罪諭知。
據上論斷，應依刑事訴訟法第三百六十九條第一項前段、第三百六十四條、第二百九
十九條第一項前段、刑法第二十八條、第二百十六條、第二百十條、第七十四條第一
款、第二百十九條判決如主文。
本案經檢察官王碧霞到庭執行職務。
中    華    民    國      八十九      年      九      月      二十五    日
                                  臺灣高等法院臺南分院刑事第四庭
                                      審判長法官  陳    義    仲
                                            法官  徐    財    福
                                            法官  宋    明    蒼
右正本證明與原本無異。
如不服本判決，應於判決送達後十日內向本院提出上訴狀，其未敘述理由者並應於提
出上訴狀後十日內向本院補提理由書（應附繕本)。
                                      法院書記官  余    素    美
中    華    民    國      八十九      年      九      月      二十七    日
附錄本案論罪科刑法條全文：
刑法第二百十六條：行使第二百十條至第二百十五條之文書者，依偽造、變造文書或
                  登載不實事項或使登載不實事項之規定處斷。
刑法第二百十條：偽造、變造私文書，足以生損害於公眾或他人者，處五年以下有期
                徒刑。
                以前項方法得財產上不法之利益或使第三人得之者亦同。
                前二項之未遂犯罰之。
附表：
┌──┬──────────┬───────────┬───────┐
│編號│  支票號碼          │ 到   期   日         │面    額      │
├──┼──────────┼───────────┼───────┤
│(1)  │  ＳＡ0000000       │ 八十八年十二月廿七日 │新台幣卅萬元  │
├──┼──────────┼───────────┼───────┤
│(2)  │  ＳＡ0000000       │ 八十八年三月廿七日   │新台幣卅萬元  │
└──┴──────────┴───────────┴───────┘


司法院資訊處製作；財團法人民間司法改革基金會備份。
